臺灣高等法院臺中分院刑事判決　　　 100年度上訴字第1701號
上　訴　人　臺灣南投地方法院檢察署檢察官
上　訴　人
即　被　告　林振瑩
選任辯護人　羅豐胤律師
選任辯護人　蘇若龍律師
上列上訴人因重傷害案件，不服臺灣南投地方法院99年度訴字第
636號中華民國100年6月30日第一審判決（起訴案號：臺灣南投地
方法院檢察署99年度偵字第 643號），提起上訴，本院判決如下
：
    主  文
原判決撤銷。
林振瑩傷害人之身體，因而致人於重傷，處有期徒刑壹年拾月；
扣案之牛排刀一支沒收。
    事  實
一、林振瑩與蔡昇龍均係址設南投縣埔里鎮○○路48號南投縣私
    立均頭國民中小學（以下簡稱為均頭國中小學）約僱廚工，
    渠等於民國99年1月6日９時許，在均頭國中小學廚房工作時
    ，林振瑩因認蔡昇龍工作時故意讓鍋鏟、勺子發出過大聲響
    ，並將之丟在流理台上，同時將食材推落在地，情緒控管不
    佳，影響同仁，遂出言規勸蔡昇龍勿將個人情緒帶至工作場
    所，２人因而發生爭執，此時擔任備菜之廚工蔡張麗升上前
    勸開雙方後，林振瑩對蔡昇龍稱：「如果你情緒不好就不要
    做，不要在那邊摔東摔西，你不只一次。」等語，蔡昇龍聞
    言惱怒，衝向林振瑩，雙手抓住林振瑩領口，掐住林振瑩頸
    部，將林振瑩一直推擠至牆角，林振瑩因此衝擊力，致重心
    不穩跌坐在地，蔡昇龍仍跨騎在林振瑩身上，雙手掐住林振
    瑩頸部不放，此時，林振瑩順手取得廚房檯子上其所有之牛
    排刀，其為排除蔡昇龍此現實不法侵害，為防衛自己之權利
    ，主觀上雖無致蔡昇龍重傷害之故意，但客觀上應能預見上
    揭牛排刀之刀刃屬金屬材質、質地堅硬、刀鋒尖銳、刀刃銳
    利，而人之頸部密佈神經，若持之近距離朝蔡昇龍頸部刺擊
    ，將導致其頸部神經斷裂，嚴重減損其肢體機能，仍基於傷
    害人身體的犯意，持之刺擊蔡昇龍胸部及右頸部，致蔡昇龍
    出血性休克、右頸部穿刺傷併內出血及胸鎖乳突肌斷裂、右
    臂神經叢合併右上肢活動不全，經財團法人埔里基督教醫院
    （以下簡稱為埔里基督教醫院）緊急救治後，輾轉送往中國
    醫藥大學附設醫院（以下簡稱為中國醫藥學院）緊急施以右
    側胸管引流、右頸傷口探查及血管修復手術，再於99年3月1
    日至長庚醫療財團法人臺北長庚紀念醫院（以下簡稱為臺北
    長庚醫院）首診，經該院診斷為右側臂神經叢麻痺、Ｃ５—
    Ｃ６—Ｃ７頸神經斷裂，於同年４月28日施以神經游離及神
    經移植手術，並持續復健治療，於原審法院審理期日時，仍
    有右肘彎曲Ｍ２度（一般人為Ｍ５度）、右肘伸展Ｍ２至Ｍ
    ３（一般人為Ｍ５度），及右肩抬舉40度（一般人為１８０
    度）之情形，而嚴重減損蔡昇龍右上肢肢體之機能。
二、案經蔡昇龍訴由南投縣政府警察局埔里分局報告臺灣南投地
    方法院檢察署檢察官偵查起訴。
    理  由
一、程序部分
  (一)按被告以外之人於審判外之言詞或書面陳述，除法律有規定
    者外，不得作為證據。被告以外之人於審判外向法官所為之
    陳述，得為證據；被告以外之人於偵查中向檢察官所為之陳
    述，除顯有不可信之情況者外，得為證據。除顯有不可信之
    情況外，公務員職務上製作之紀錄文書、證明文書，從事業
    務之人於業務上或通常業務過程所須製作之紀錄文書、證明
    文書，得為證據。被告以外之人於審判外之陳述，雖不符前
    四條之規定，而經當事人於審判程序同意作為證據，法院審
    酌該言詞陳述或書面陳述作成時之情況，認為適當者，亦得
    為證據。當事人、代理人或辯護人於法院調查證據時，知有
    第159條第1項不得為證據之情形，而未於言詞辯論終結前聲
    明異議者，視為有前項之同意，刑事訴訟法第159條第1項、
    第159條之１第１項、第2項、第159條之4第1款、第2款、第
    159條之5分別定有明文。又按鑑定之經過及其結果，應命鑑
    定人以言詞或書面報告。法院或檢察官得囑託醫院、學校或
    其他相當之機關、團體為鑑定，或審查他人之鑑定，並準用
    第203條至第206條之１之規定；其須以言詞報告或說明時，
    得命實施鑑定或審查之人為之，刑事訴訟法第206條第1項、
    第208條第1項亦分別定有明文。
  (二)查本件以下採為判決基礎之被告以外之人於審判外之言詞或
    書面陳述，固屬傳聞證據，惟分別屬被告以外之人於審判外
    向法官所為之陳述、被告以外之人於偵查中向檢察官所為之
    陳述，並無顯有不可信之情況；公務員職務上製作之紀錄文
    書、證明文書，從事業務之人於業務上或通常業務過程所須
    製作之紀錄文書、證明文書，並無顯有不可信之情況；法官
    囑託機關、團體所為之鑑定結果；部分證據業經被告林振瑩
    及其選任辯護人具狀表示無意見，同意作為本案證據（參見
    原審卷第32頁）；另其餘證據於原審依法踐行調查證據程序
    時，原審已諭知被告、辯護人及檢察官均得隨時就本案各項
    證據（包括證據能力）表示意見，是檢察官、被告及其選任
    辯護人均知有該等證據，而迄於言詞辯論終結前，檢察官、
    被告及其選任辯護人均未對該等證據能力聲明異議，主張有
    刑事訴訟法第159條之1項不得為證據之情形（參見原審卷第
    217頁至第229頁），本院復審酌前揭證據之取得，無違法取
    證或其他瑕疵，與本案待證事實間復具有相當之關聯性，無
    證據證明力顯然偏低等不適當之情形，以之為本案證據堪認
    為適當；以上依前開刑事訴訟法傳聞法則規定，認均有證據
    能力，此復為檢察官、被告及其選任辯護人所不爭執，茲不
    一一贅敘，合先敘明。
二、實體部分
    訊據被告林振瑩固不否認於上揭時、地持其所有之牛排刀刺
    傷告訴人蔡昇龍之事實，惟矢口否認有何故意傷害之犯行，
    且其正當防衛行為並無過當，辯稱：是蔡昇龍先掐住伊頸部
    ，伊往後退，當時地上又滑，幾乎快跌倒，因伊等廚房有一
    台推車都放一些醬料及廚具，伊順手捉住那台推車，可能是
    當時捉到牛排刀，因當時伊又戴很厚的棉質手套，所以沒有
    什麼特別感覺，因當時快喘不過氣來，伊推開蔡昇龍，伊是
    用左手推的，因伊右手是肢殘，沒有力氣，後來廚工阿姨將
    伊等拉開，當時還不知道蔡昇龍有受傷，後來才發現蔡昇龍
    身上流血，伊實在不知道是如何刺到蔡昇龍，伊不清楚當時
    什麼時候拿到那把刀子，直到伊起來時才知道有拿刀，當時
    牛排刀是筆直的插著，當時伊要抓檯子，不曉得什麼時候去
    抓到東西，起來時才知道手是握著刀柄，伊不是故意要刺傷
    蔡昇龍，伊是過失云云（見臺灣南投地方法院檢察署99年度
    偵字第643號偵查卷第6頁至第8頁、第40頁至第41頁、第228
    頁；原審卷第136頁、第227頁至第228頁）；被告之選任辯
    護人則為被告辯護稱：當時情形是告訴人與被告雙方一言不
    合，然後告訴人衝過來壓住被告，被告因為快要不能呼吸，
    告訴人有先攻擊行為，被告為掙脫告訴人之攻擊，才會不小
    心抓到牛排刀，證人蔡張麗升亦未目睹被告持刀行兇，可證
    當時情況混亂，又參諸被告係近50歲之中老年人，身體又有
    肢障情形，告訴人正值壯年，被告受告訴人掐住頸部當時，
    第一反應係先求自保，始符合經驗法則，被告當時僅具防衛
    之意思，並無傷害之故意。另根據長庚醫療財團法人林口長
    庚紀念醫院（以下簡稱為林口長庚醫院）函覆表示，告訴人
    術後復原機率約60％，所以告訴人是有機會復原，並非無法
    復原，目前僅機能減衰而已，並未達重傷害之程度（見原審
    卷第70頁至第73頁、第108頁至第111頁、第150頁至第151頁
    、第228頁）。經查：
  (一)本件所首應審究者，厥為告訴人所受之之傷害是否已達重傷
    害之程度：
  1.按刑法第10條第4項第4款規定：「稱重傷者，謂下列傷害：
    四、毀敗或嚴重減損一肢以上之機能。」而該條文係於94年
    2月2日修正，95年7月1日施行，修正前原係規定：「四、毀
    敗一肢以上之機能。」者為重傷，其修正之立法理由係：本
    條第４項第1款至第5款原係有關生理機能重傷之規定；第６
    款則為關於機能以外身體與健康重傷之規定，其第一款至第
    五款均以毀敗為詞，依實務上之見解，關於視能、聽能等機
    能，須完全喪失機能，始符合各該款要件，如僅減損甚或嚴
    重減損效能並未完全喪失機能者，縱有不治或難治情形，亦
    不能適用同條項第６款規定，仍屬普通傷害之範圍，既與一
    般社會觀念有所出入，而機能以外身體或健康倘有重大不治
    或難治情形之傷害，則又認係重傷害（第６款），兩者寬嚴
    不一，已欠合理，且普通傷害法定最高刑度為３年有期徒刑
    （參見刑法第277條第1項），而重傷罪法定刑最低刑度為５
    年有期徒刑（參見刑法第278條第1項），兩罪法定刑度輕重
    甚為懸殊，故嚴重減損機能仍屬普通傷害，實嫌寬縱，不論
    就刑法對人體之保護機能而言，抑依法律之平衡合理之精神
    而論，均宜將嚴重減損生理機能納入重傷定義，爰於第４項
    第1款至第5款增列「嚴重減損」字樣，以期公允等語，是該
    款所定毀敗或嚴重減損一肢以上之機能之重傷害，係指一肢
    之機能完全喪失，或雖未喪失，但已有嚴重減損之情形。次
    按刑法第10條第４項所稱重傷，並不以驗斷時之狀況如何為
    其標準，如經過相當之診治而能回復原狀，或雖不能回復原
    狀而未達嚴重減損程度者，仍不得謂為該款之重傷（最高法
    院28年上字第1098號判例可資參照）。
  2.被告於上開時、地持牛排刀刺向告訴人胸部及右頸部，告訴
    人遭刺傷後，經緊急送往埔里基督教醫院急診，該院診斷結
    果認告訴人受有創傷性大量血胸、前胸壁二處深穿刺傷，隨
    即安排轉院至中國醫藥學院治療，經中國醫藥學院診斷為出
    血性休克、右頸部穿刺傷併內出血及胸鎖乳突肌斷裂、右臂
    神經叢合併右上肢活動不全，經緊急施以右側胸管引流、右
    頸傷口探查及血管修復手術，再於同年3月1日至臺北長庚醫
    院首診，經該院診斷為右側臂神經叢麻痺、Ｃ５—Ｃ６—Ｃ
    ７頸神經斷裂，於同年４月28日施以神經游離及神經移植手
    術，術後並持續至錫安診所、天人中醫診所復健治療，並返
    回臺北長庚醫院門診追蹤治療等情，業據告訴人指訴綦詳（
    見偵查卷第９頁至第11頁、第39頁至第41頁；臺灣南投地方
    法院檢察署99年年度偵字第2512號偵查卷第10頁），並有南
    投縣政府警察局埔里分局搜索扣押筆錄、扣押物品目錄表各
    １份、現場暨扣案兇刀照片共12張、告訴人蔡昇龍就醫照片
    ３張、埔里基督教醫院診斷證明書、急診評估紀錄單、急診
    醫囑單、輸血備血申請單、檢驗報告單、電腦斷層檢查申請
    單、中國醫藥大學附設醫院診斷證明書、病歷資料、臺北長
    庚醫院診斷證明書、病歷資料、錫安診所病歷、復建治療卡
    、天人中醫診所病歷表各一份附卷可稽（見偵查卷第23頁至
    第26頁、第28頁至第29頁、第31頁至第33頁；原審卷第40頁
    至第44頁、第74頁至第103頁、第164頁至第180頁、第189頁
    至第190頁反面；中國醫藥學院附設醫院之病歷影本隨卷外
    放），復有牛排刀1把、帽子1頂、長褲1件、衣褲1套、棉紗
    、塑膠手套各1雙、鞋子1雙等物扣案可證，且為被告所不否
    認，此部分事實應堪認定。
  3.告訴人蔡昇龍術後持續復健，並返回臺北長庚醫院門診追蹤
    治療，業如前敘，其復原狀況如下，並均為被告所不否認：
  (1)告訴人於99年５月13日日經南投縣政府囑託林口長庚醫院鑑
    定結果：其右肩前舉、後舉、關節活動度均為０度（正常分
    別為180度、60度、240度），右肘屈曲、伸展、關節活動度
    均為０度（正常分別為145度、０度、145度），右腕掌屈60
    度、後舉０度、關節活動度60度（正常分別為80度、70度、
    150度），右上肢（包括右肩、右肘、右腕）肌力均為0度，
    認其符合上肢之三大關節中，有兩大關節機能全廢，而判定
    屬中度肢體障礙，此有南投縣政府身心障礙者鑑定表及告訴
    人中華民國身心障礙手冊各1份在卷可佐（見原審卷第184頁
    至第188頁）。
  (2)99年５月20日日經臺北長庚醫院診斷當時右肩及右肘殘廢，
    有該院診斷證明書１份在卷可憑（見原審卷第74頁）。
  (3)原審法院囑託臺北長庚醫院鑑定告訴人所受前揭傷害復原狀
    況及是否已達重傷害之程度，該院回覆略以：告訴人最後回
    診係99年6月17日，距手術未達3個月，其右上肢包括右肩、
    右肘及右腕未恢復而仍有殘廢之情形，現接受復健治療中，
    將來復原機率約60％以上，惟應依病患實際恢復情形為準；
    另就醫學而言，病患右上肢目前應未達完全癱瘓，喪失肢體
    機能之程度等語，有該院99年8月5日（99）長庚院法字第06
    10號函1份在卷可按（見原審卷第114頁）。
  (4)99年12月23日經臺北長庚醫院診斷當時右肩（活動度０度）
    及右肘（活動度０度）殘廢，有該院診斷證明書１份在卷可
    憑（見原審卷第183頁）。
  (5)原審法院囑託臺北長庚醫院再次依告訴人復健狀況，鑑定告
    訴人所受前揭傷害復原狀況、是否已達重傷害之程度及預估
    將來復原機率，該院回覆略以：告訴人最後回診係99年12月
    23日，當時仍有右肩抬舉及右肘彎曲嚴重殘廢。後續仍須門
    診追蹤、治療；最後回診當時距離術後未達１年，無法詳加
    評估其術後等語，有該院100年2月11日（100）長庚院法字第
    0097號函1份在卷可按（見原審卷第195頁）。
  (6)原審法院於告訴人術後一年後，再次囑託臺北長庚醫院依告
    訴人復健狀況，鑑定告訴人所受前揭傷害復原狀況、是否已
    達重傷害之程度及預估將來復原機率，該院回覆略以：告訴
    人最後回診追蹤係100年3月17日，當時仍有右肘彎曲Ｍ２度
    （一般人為Ｍ５度）、右肘伸展Ｍ２至Ｍ３（一般人為Ｍ５
    度），及右肩抬舉40度（一般人為 180度）等情形，後續仍
    須門診追蹤、治療。依其最近一次回診病況研判，其右肘為
    輕度障礙，右肩抬舉為嚴重障礙，但因其仍須門診追蹤且臨
    床上若施行臂叢神經手術之患者，「後續追蹤評估需２年，
    故無法詳加評估其是否已達減損右上肢機能之程度」等語，
    有該院100年5月23日（100）長庚院法字第0557號函１份在卷
    可按（見原審卷第 201頁），而該函文雖表示「無法詳加評
    估其是否已達減損右上肢機能之程度」，然觀其前後文意，
    其鑑定意見應係告訴人目前復原狀況右肘為輕度障礙，右肩
    抬舉為嚴重障礙，但因其仍須門診追蹤評估需２年時間，故
    目前無法詳加預估將來術後復原狀況是否已達減損右上肢機
    能之程度，應無疑義。
  (7)基上，依告訴人蔡昇龍上述復健過程，可認本案告訴人因被
    告持牛排刀刺傷，施以手術之初，其右肩、右肘、右腕關節
    機能有殘廢之情形，然經相當之復健、追蹤治療後，於施行
    身心障礙鑑定時，仍有右肩、右肘關節機能完全喪失，右手
    腕機能減損之情形，於原審法院審理期日前最後一次門診追
    蹤已逐步復原至右肘彎曲Ｍ２度（一般人為Ｍ５度）、右肘
    伸展Ｍ２至Ｍ３（一般人為Ｍ５度）及右肩抬舉40度（一般
    人為 180度）之右肘為輕度障礙，右肩抬舉為嚴重障礙之情
    形，是可認告訴人自受傷後，經手術、持續復健、追蹤治療
    後，其於原審法院審理期日時，其右上肢肢體機能並未完全
    喪失，然已有嚴重減損機能之情形，應已達重傷害之程度。
    至臺北長庚醫院雖以上述99年８月５日（99）長庚院法字第
    0610號函覆原審法院，告訴人蔡昇龍術後將來復原機率約60
    ％以上，惟依該函文可見該院係在告訴人術後未達三個月，
    就告訴人復原狀況所作之評估意見，其鑑定所憑之資料亦僅
    有上述中國醫藥學院、臺北長庚醫院之診斷證明書及告訴人
    自99年３月1日起至同年6月17日止在臺北長庚醫院之病歷資
    料，此有原審法院函文1份附卷可參（見原審卷第105頁），
    且該院於函覆鑑定意見時，尚表示上述60％以上復原機率仍
    「應依病患實際恢復情形為準」（見原審卷第 114頁）；而
    原審法院於告訴人術後一年後，再次囑託臺北長庚醫院依告
    訴人復健狀況，鑑定告訴人所受前揭傷害復原狀況、是否已
    達重傷害之程度及預估將來復原機率，該院鑑定意見已如前
    敘（右肘為輕度障礙，右肩抬舉為嚴重障礙，且無法預估將
    來復原情形），該次鑑定意見係在告訴人術後一年就告訴人
    復原狀況所作之鑑定意見，其鑑定所憑之資料包括告訴人之
    中國醫藥學院、臺北長庚醫院、錫安診所、天人中醫診所之
    病歷資料，是除告訴人就醫之完整病歷資料外，尚包括告訴
    人復健情形之病歷資料，是原審法院審酌臺北長庚醫院最初
    所為之鑑定意見，其鑑定時間距離術後未達３個月，其鑑定
    時，告訴人尚未開始復健，其鑑定所憑之資料未臻完整，其
    所為之鑑定意見尚屬粗率，自難遽以憑採，執之認告訴人所
    受之前揭傷害經復健可回復原狀達60％以上，而未達嚴重減
    損之程度；反之，臺北長庚醫院在告訴人術後一年所為之前
    述鑑定意見，其係在告訴人持續復健一段時間後所為之鑑定
    ，其鑑定已參考告訴人完整就醫及復健病歷等資料，其鑑定
    意見自可憑採，從而，該鑑定意見已修正之前對告訴人術後
    復原機率之意見，認無法預估告訴人術後將來復原狀況，是
    無證據可認告訴人經過相當之診治而能回復原狀，或雖不能
    回復原狀而未達嚴重減損程度；從而，依告訴人於原審法院
    審理期日時之復原狀況，其右上肢肢體機能既已達嚴重減損
    程度，又無證據可資認定告訴人經過相當之診治而能回復原
    狀，或雖不能回復原狀而未達嚴重減損程度，即應認其自受
    傷後迄原審法院審理期間，經相當診治，其右上肢肢體機能
    仍有嚴重減損機能之情形，揆諸前揭說明，其所受傷害顯已
    達刑法第10條第4項第4款重傷害之程度，已至臻明確。
  (8)至臺北長庚醫院100年6月6日日所出具之診斷證明書醫囑欄位
    雖記載：「目前右肩抬舉及右肘彎曲殘廢」（見原審卷第23
    0 頁），然該診斷證明書並未詳細說明告訴人彼時右肘彎曲
    、伸展及右肩抬舉相較於正常人之幅度，自難執此未臻明確
    之診斷證明書認告訴人右上肢肢體機能已達完全喪失之重傷
    害程度，附此敘明。
  (二)次應審究者，厥為被告主觀上究係基於傷害、重傷害或殺人
    之犯意，而持牛排刀刺擊告訴人：
  1.按殺人未遂、重傷未遂與傷害之區別，應以加害人之犯意為
    斷；其受傷之多寡，及是否為致命、致重傷部分，有時雖可
    藉為認定有無殺意及致重傷之心證，究不能據為絕對標準，
    再殺人罪須有使被害人喪失生命之故意，始能成立，不以所
    持器具是否為刀、所加傷害是否在致命部位為標準（最高法
    院18年上字第1309號、50年臺上字第1300號判例、51年度臺
    上字第131 號判決意旨參照）。故刑法殺人未遂、重傷未遂
    與傷害罪之區別，當以下手加害之時是否明知或預見足以致
    人於死、致重傷，若已預見，該結果發生是否違背其本意為
    斷，至於殺人及重傷犯意之存否，固係隱藏於行為人內部主
    觀之意思，此意思可能係存在有相當之時間，亦可能係在下
    手之際方產生，惟不論係何種情況，均須以積極並確實之證
    據證明之，方足以認定之。亦即該項殺人、重傷或傷害之主
    觀犯意認定，仍須參酌各方面直接、間接證據，行為人與被
    害人之關係，行為人與被害人事前之仇隙是否足以引起其殺
    人、致重傷之動機，攻擊時之力勁是否猛烈足資使人斃命、
    重傷，被害人傷痕之多寡、受傷處是否即為致命部位、傷勢
    輕重程度、加害人下手情形、所用兇器為何及攻擊後之後續
    動作是否意在取被害人性命、致重傷等一切客觀情狀，均應
    全盤併予審酌，方足據為論斷行為人內心主觀之犯意，究為
    殺人、重傷抑或傷害。
  2.再按對於現在不法侵害而出於防衛自己或他人權利之行為，
    不罰；但防衛行為過當，得減輕或免除其刑，刑法第23條定
    有明文。刑法上防衛行為，只以出於防衛權利而對於現在不
    法之侵害皆在防衛權作用範圍內。排除現在不法之侵害，不
    以侵害大小與行為輕重相權衡而有所變更；縱使防衛行為超
    過必要程度，也僅屬防衛過當的問題，不能因此即認非屬防
    衛行為。而防衛過當，指防衛行為超越必要程度而言。防衛
    行為是否超越必要程度須就實施情節而為判斷。應就不法侵
    害者的攻擊方法與其緩急情勢，由客觀上審察防衛權利者的
    反擊行為，是否出於必要（最高法院63年臺上字第2104號判
    例參照）。
  3.告訴人蔡昇龍雖於本案偵查中供稱：伊拉扯之間有推擠，但
    是伊並沒有真正掐住他頸部云云（見偵查卷第41頁），惟告
    訴人前於警詢時供稱：是伊跟林振瑩拉扯的等語（見偵查卷
    第11頁）；於偵查中供稱：是伊先去拉他的，因他在伊背後
    一直說，加上伊的工作本來就有聲音，所以伊就生氣了等語
    （見偵查卷第39頁）；再者，證人即均頭國中小學廚工蔡張
    麗升於本案偵查中證述稱：一開始他們吵架時，伊正在做事
    ，伊旁邊有一台大電風扇，所以聽不清楚，伊有聽到有爭執
    聲音，伊過去看，並勸開他們二方，本來以為沒有事，結果
    ，林振瑩對蔡昇龍說，如果你情緒不好就不要做，不要在那
    邊摔東摔西，你不只一次，結果，蔡昇龍情緒上來，就把林
    振瑩領子一提，順手掐住他頸部，結果一直把林振瑩推到牆
    角邊，接著把林振瑩壓制在地上，伊有看到林振瑩快喘不過
    氣來，加上當時牆角那邊有二個鍋爐，伊怕他們會燙到，伊
    過去想把他人拉開來，之後伊就看到蔡昇龍右肩受傷，有流
    血出來等語（見偵查卷第50頁至第51頁），其於本院審理時
    證稱：當時我有在場，他們做菜的時候，我聽到吵架之聲音
    ，我有過去勸架，但過沒多久，他們就扭打起來，當時被告
    已被壓倒在地上，我就過去，當時蔡昇龍把被告推到牆角邊
    ，然後把被告壓倒在地上，被告已快喘不過氣來，沒有看到
    被告有拿刀，若是我有看到拿刀，我就不會過去等語（見本
    院100年９月28日審判筆錄）；於另案審理時證稱：當時伊聽
    到林振瑩對蔡昇龍說，怎麼每次情緒不好就這樣，要不然就
    回家吧，蔡昇龍不太高興，結果他就將林振瑩領子一提，從
    他的頸部掐下去，當時伊站在他們二人的左邊，距離二步，
    是在蔡昇龍的左邊，當時林振瑩已經在蔡昇龍的右邊了，伊
    是在林振瑩的左手邊，林振瑩在最右邊，中間是被告，再來
    是伊，蔡昇龍掐林振瑩的頸部，就是領子提起來，雙手掐下
    去，雙手都是掐同樣的位置，就是掐頸部，接下來他們就推
    到最西邊，二個鍋爐的旁邊地上，當時鍋爐正在煮東西，之
    後伊怕蔡昇龍把林振瑩掐死，伊叫蔡昇龍不要動手，他們二
    人有跌倒在地上後，蔡昇龍騎坐在林振瑩身上，掐住林振瑩
    的頸部，林振瑩在掙扎，當時很緊急，蔡昇龍人高馬大，伊
    怕發生意外就趕快過去拉開，只有幾秒鐘的時間，伊左手一
    揮，就發現蔡昇龍的血都流出來了，伊發現血流出來，林振
    瑩還在地上，伊看到是蔡昇龍右頸部的地方受傷流血，他好
    像被利器所傷，當場沒有看到利器，整個過程中，沒有看到
    林振瑩有拿刀，伊根本不知道伊為何會受傷等語（見本院99
    年度上易字第1573號刑事卷第54頁至第57頁反面）；證人即
    均頭國中小學廚工王美玲於警詢時證述稱：伊當時有在廚房
    裹工作，看見林振瑩與蔡昇龍兩人發生口角，蔡昇龍就先用
    手掐住林振瑩的頸部，雙方發生拉扯，互相推到到汽鍋後雙
    方倒地，蔡張麗升從蔡昇龍背後將他拉開制止，伊就在他們
    二人中間將他們勸開，蔡昇龍放開手後就站起來，伊就看見
    蔡昇龍頸部上有流血，伊不清楚蔡昇龍與張麗升二人是如何
    遭到受傷，伊沒有看見林振瑩持刀行兇等語（見偵查卷第19
    頁至第20頁）；於另案審理時證述稱：當時伊在洗菜撿菜，
    伊有聽到他們二方很大聲的爭吵，所以伊才出來看，當伊過
    去的時候，蔡昇龍在爐灶邊，林振瑩在中間餐台這邊，他們
    二人在吼叫，當時情況是這樣，二人情緒都很激動，蔡昇龍
    很生氣，就掐住林振瑩的頸部，二隻手掐在林振瑩的頸部上
    面，讓林振瑩一直退到汽鍋那邊，蔡昇龍掐林振瑩的頸部，
    林振瑩有倒地，林振瑩就直接往後倒坐下去，蔡昇龍還是掐
    著林振瑩，還是站著，有點半蹲跨在林振瑩的身體上，伊當
    時沒有看到林振瑩拿一支牛排刀，伊發現被告受傷後，伊沒
    有看他為何受傷，伊看他血一直流出來，流很多，伊趕快去
    打電話等語（見本院99年度上易字第1573號刑事卷第58頁至
    第59頁反面），經核證人蔡張麗升、王美玲上揭證述與被告
    所辯係告訴人先掐住頸部其頸部，其當時第一反應係先求自
    保乙節大致相符；此外，被告確實因告訴人上揭行為受有頸
    部扭傷、背挫傷等傷害乙節，有埔里基督教醫院99年３月22
    日埔基醫字第9903003Ａ號函及所附被告99年1月８日就醫病
    歷一份在卷可憑（見原審卷第5頁至第9頁），是足認本案係
    被告因出言規勸告訴人勿將個人情緒帶至工作場所，二人因
    而發生爭執，告訴人衝向被告，掐住被告頸部，被告因告訴
    人之推擠而後退，並跌坐在地，告訴人於被告跌坐在地後，
    復跨騎坐於被告身上壓制被告，期間，告訴人仍持續掐住被
    告頸部，彼時被告手上並無持刀，嗣被告始順手取得廚房檯
    子上之牛排刀，並持之刺擊告訴人胸部及右頸部，迨證人蔡
    張麗升勸開雙方後，被告並未持續持牛排刀刺擊告訴人，從
    而，已堪信被告持牛排刀刺擊告訴人當時被告身體、健康已
    受不法之立即侵害，且被告受侵害之初，並無先行侵害告訴
    人之行為，其嗣持順手取得之牛排刀刺傷告訴人，顯係為排
    除告訴人現在不法之侵害，而出於防衛自己權利之行為，被
    告自得主張正當防衛。
  4.被告雖辯稱：其當時手戴雙層手套，且情況混亂，不知手上
    持有牛排刀，其並無傷害告訴人之故意，僅係過失傷害云云
    。然扣案之牛排刀均係均頭國中小學廚房使用之工具乙節，
    業據被告、告訴人、證人梅峰供述在卷（見偵查卷第７頁、
    第10頁、第17頁或本院100年9月28日審判筆錄）；被告於警
    詢時亦自承，其已與告訴人共事3年5月乙情屬實（見偵查卷
    第８頁），可認其已在均頭國中小學擔任約僱廚工多年；被
    告亦自稱：扣案棉紗手套及塑膠手套都是其工作時禦寒及保
    護手指所用，在與告訴人爭執前即已著戴乙情明確（見原審
    卷第132頁），是可認被告於冬天時習慣著戴手套工作，則
    衡情，被告既於案發前已在均頭國中小學擔任約僱廚工多年
    ，其對於均頭國中小學廚房內之工具擺放位置、工具材質、
    危險性等情當知之甚詳，又被告既於冬天時習慣著戴手套工
    作，而洗菜、切菜、煮菜等為廚工例行性工作，足見被告對
    於著戴手套工作從事洗菜、拿刀切菜、拿鍋鏟煮菜等已習以
    為常，從而，被告於遭受告訴人不法侵害時，情況雖混亂，
    其固著戴雙層手套，然依上述各情，被告對於其於情急之下
    順手自廚房檯子上所取得之工具係牛排刀乙節，實難諉為不
    知；再者，告訴人遭被告持牛排刀刺擊，而受有創傷性大量
    血胸前胸壁兩處「深」穿刺傷等傷害，前胸撕裂傷達５㎝，
    頸部撕裂傷達10㎝，分別有中國醫藥學院診斷證明書及急診
    護理紀錄各一份在卷可佐（見偵查卷第29頁；隨卷外放之中
    國醫藥學院之病歷影本），是告訴人所受傷害傷口深又長，
    且有二處傷口，足見，被告持牛排刀刺擊告訴人時力道應非
    小，始有可能造成如此傷口，益證被告對於其於情急之下順
    手自廚房檯子上所取得之工具係牛排刀乙節，確實具有認識
    。甚者，被告於警詢時自承：當時蔡昇龍整個情緒就上來了
    ，並衝向伊，抓住伊，當時因情急之下「隨手用左手拿起工
    作台上的牛排刀防衛」，在伊倒地時蔡昇龍壓在伊身上，後
    經同事勸架拉開爬起時，就發現蔡昇龍身上已流血等語（見
    偵查卷第6頁至第7頁），顯見被告當時確實知悉其所持之刺
    擊告訴人之工具係牛排刀，其嗣翻異前詞，而以前揭情詞置
    辯，應係事後畏罪卸責之詞，不足採信，被告持牛排刀刺傷
    告訴人，其顯具有傷害之故意甚明。
  5.如前所敘，告訴人遭被告持牛排刀刺中前胸及右頸部二處，
    二處傷口深且長，被告持牛排刀刺擊告訴人時力道應非小；
    又告訴人遭刺傷後，經於當日９時35分送往埔里基督教醫院
    緊急救治至離開該醫院時，其生命徵象：葛氏昏迷指數ＥＭ
    Ｖ總計徘徊於3分至9分，嗣於同日12時03分轉院至中國醫藥
    學院時，其生命徵象葛氏昏迷指數：Ｅ４Ｍ６Ｖ５總計15分
    ，於同日12時22分許，該院曾發病危通知等情，有該院急診
    護理病歷及病危通知單各一份在卷可考（見原審卷第47頁；
    隨卷外放之中國醫藥學院附設醫院病歷影本），固可認告訴
    人於遭被告持牛排刀刺傷當時傷勢確屬嚴重，其生命徵象亦
    非穩定，確有死亡之可能；又觀之扣案之牛排刀照片（見偵
    查卷第31頁）可知該牛排刀之刀刃屬金屬堅硬材質、質地堅
    硬、刀鋒尖銳、刀刃銳利，而胸腔內佈有肺部、心臟等重要
    臟器，頸部密佈神經及動脈，如以金屬材質、型尖質硬之利
    刃持之近距離朝人體胸部、頸部刺擊，客觀上可能傷及肺部
    、心臟、頸動脈，造成出血休克死亡之結果，或可能傷及神
    經，致肢體機能完全喪失或嚴重減損之重傷害結果，依被告
    高職畢業之智識程度（見偵查卷第５頁警詢筆錄受詢問人教
    育程度欄位之記載）及工作多年之社會經驗，其自應有所預
    見。
  6.惟告訴人自承其與被告同事二、三年，無任何恩怨或仇恨乙
    情屬實（見偵查卷第11頁）；稽之，本案肇因於告訴人先行
    出手掐住被告頸部，被告遭推擠跌坐在地後，告訴人仍持續
    掐住被告頸部，壓制被告，被告身體、健康遭受極大威脅，
    本難期待被告得以理性選擇等待旁人救援之救濟方式，或隱
    忍避讓、犧牲等委屈求全之方法保全法益，被告為排除告訴
    人現在不法之侵害，情急之下始持順手取得之牛排刀，刺擊
    告訴人胸部及右頸部還擊，仍屬得以理解的反制手段範圍；
    而如前所敘，被告持牛排刀刺擊告訴人胸部及右頸部，迨證
    人蔡張麗升勸開雙方後，被告並未繼續持牛排刀刺擊告訴人
    ；衡以，被告當時遭告訴人掐住頸部，壓制在地，告訴人頭
    、頸、肩、手臂及上胸部位均屬被告刺擊的可能範圍，然於
    當時混亂、情況急迫情形下，顯難苛責被告應正確掌握且精
    準地只刺傷告訴人之手臂而不傷及其他部位，是縱被告持牛
    排刀刺擊胸部及右頸部，並危及告訴人生命，嗣導致告訴人
    右上肢肢體機能嚴重減損，僅係防衛行為過當，其主觀上應
    僅有傷害犯意，而無殺人或重傷害的主觀意思應堪認定。
  7.告訴人雖於本案偵查中指訴稱：被告本來就站在調味檯前，
    伊靠近他時，他應就拿好刀了云云（見偵查卷第41頁），於
    原審法院審理時具狀指訴稱：被告當時刺殺伊時，是由蔡張
    麗升從手中奪其手中兇刀，因而嚴重傷及手掌及手指頭，由
    其傷勢之深度可以判斷並非遭被告無意間劃傷，被告當時確
    有繼續行兇之犯意，因被蔡張麗升阻奪其刀，伊才未被刺死
    云云（見原審卷第38頁），復於原審法院準備程序時指訴稱
    ：被告有殺人之犯意，身為廚師，不管天氣再冷不可能戴手
    套下廚，伊認為被告戴手套是不合理，是預謀的，牛排刀是
    伊等學校辦活動留下來的，是要回收的，是被告自己預留下
    來，在伊等學校廚房裡面沒有使用鋸齒類的刀具，伊不知道
    被告留下來的用意，該牛排刀，伊也沒有使用過，也不是伊
    等學校所有的刀具云云（見原審卷第138頁至第139頁）。惟
    告訴人前於警詢時供稱：不知被告何時拿刀，該把刀是廚房
    內之工具等語（見偵查卷第10頁至第11頁）；於偵查中供稱
    ：伊沒有注意被告是一開始就把刀拿來，還是被伊拉住之後
    ，隨手取刀的等語（見偵查卷第39至40頁）；又證人即均頭
    國中小學伙食秘書梅峰於警詢或本院審理時時證述稱：牛排
    刀是廚房內使用的刀子為被告所有等語（見偵查卷第17頁及
    本院100年9月28日審判筆錄）；再者，證人蔡張麗升及王美
    玲亦均證稱未看見被告持刀，證人蔡張麗升復證稱：不知自
    己是如何受傷，且於本院審理時證稱：當時若知被告有拿刀
    就不會過去等情明確，業如前敘，準此，證人蔡張麗升自無
    可能奪下被告所持之牛排刀，是告訴人指訴，扣案牛排刀係
    被告預謀殺人而留下藏匿，在衝突發生後，其靠近被告時，
    被告早已持牛排刀等待，係證人蔡張麗升奪下被告手持之牛
    排刀，其始倖免於死，被告有殺人故意云云，應屬告訴人個
    人臆測之詞，均屬無據，自無足採。
  8.從而，被告客觀上既可預見其持牛排刀刺擊告訴人，可能導
    致告訴人受有重傷害之結果，惟主觀上並無致告訴人重傷害
    之犯意，其為排除告訴人現在不法之侵害，仍持順手取得之
    牛排刀，刺擊告訴人胸部及右頸部還擊，嗣導致告訴人右上
    肢肢體機能嚴重減損，其傷害行為與告訴人受重傷害的結果
    之間，具有相當因果關係，亦堪認定。
  9.本件肇因於告訴人先行出手掐住被告頸部，被告遭推擠跌坐
    在地後，告訴人仍持續掐住被告頸部，壓制被告，被告為排
    除告訴人現在不法之侵害，情急之下始持順手取得之牛排刀
    ，刺擊告訴人胸部及右頸部還擊，雖屬正當防衛，惟本件衝
    突發生地點係在被告與告訴人二人任職之均頭國中小學，當
    時僅告訴人單獨一人對被告身體實施不法侵害，告訴人未持
    任何兇器，現場尚有證人蔡張麗升及王美玲在旁工作，證人
    蔡張麗升且上前勸阻告訴人，被告順手取得客觀上對人之生
    命、身體均足以構成威脅、造成危害，足供兇器使用之牛排
    刀，當時雖情況混亂、急迫，本難期待被告得以理性選擇等
    待旁人救援之救濟方式，或隱忍避讓、犧牲等委屈求全之方
    法保全法益，亦無從苛求被告應正確掌握且精準地只刺傷告
    訴人之手臂而不傷及其他部位，然其刺擊力道無須過猛，即
    足以脫免危害，其竟以牛排刀深深刺入告訴人之胸部及右頸
    部各一刀，顯已逾越正當防衛之必要程度，為防衛過當，不
    能阻卻行為違法性，僅得減免罪責。
  (三)綜上，被告所辯，應係畏罪卸責之詞，委無足採，本件被告
    為排除告訴人現在不法之侵害，基於傷害故意，持牛排刀於
    前開時地刺傷告訴人，造成告訴人受有前述重傷害結果事證
    明確，是被告傷害致人重傷犯行，洵堪認定，應依法論科。
三、論罪科刑之理由：
  (一)核被告林振瑩所為，係犯刑法第277條第2項後段傷害致人重
    傷罪；檢察官原起訴犯罪事實認被告係犯刑法第277條第1項
    之傷害罪，嗣經蒞庭實行公訴檢察官變更起訴犯罪事實及起
    訴法條，認被告所為應係犯同法第278條第1項重傷害罪（見
    原審卷第 216頁、第226頁至第227頁），尚有未洽，惟因與
    起訴基本社會事實同一，爰依法變更起訴法條，並予以審理
    ，且原審法院已於100年6月21日踐行刑事訴訟法第95條告知
    義務，及予之辯論之機會，不致對當事人造成突襲，自無礙
    於被告防禦權之行使（見原審卷第216頁、第226頁至第 227
    頁）。
  (二)被告對於告訴人蔡昇龍現在不法之侵害，出於防衛自己權利
    之行為，因其防衛行為過當，爰依刑法第23條但書規定，減
    輕其刑。
  (三)原審以被告罪證明確，予以論罪科刑，原無不合。惟查扣案
    之牛排刀非屬均頭國民中學所有，係屬被告所有，業證人梅
    峰於本院審理結證屬實，原審未予諭知沒收，尚有未洽。檢
    察官上訴意旨指被告應成立殺人未遂或重傷害罪；被告上訴
    意旨仍執陳詞否認犯罪，指其無傷害故意，僅係過失傷害，
    且防衛行為並未過當云云，雖均為無理由，惟原判決既有上
    開可議之處，自屬不能維持，應由本院將原判決撤銷改判，
    爰審酌被告(1)未曾因犯罪受刑之宣告，素行良好，有臺灣高
    等法院被告前案紀錄表一份附卷可參；(2)與告訴人係多年同
    事，二人因工作態度問題起爭執，告訴人先行出手掐住被告
    頸部，被告遭推擠跌坐在地後，告訴人仍持續掐住被告頸部
    ，壓制被告，被告為排除告訴人現在不法之侵害，情急之下
    基於傷害故意持順手取得之牛排刀，刺擊告訴人胸部及右頸
    部還擊，致告訴人受有前述重傷害結果之犯罪動機、目的、
    手段、所生危害非微；(3)告訴人所受重傷害嚴重，現仍須持
    續復健，對告訴人身體、健康、生活、工作影響甚鉅，告訴
    人所受損害非輕，被告迄今尚未與告訴人達成和解或調解，
    賠償告訴人所受損害，另告訴人業已提起刑事附帶民事訴訟
    ，請求被告及均頭國民中學連帶賠償其所受損害（原審法院
    繫屬案號：99年度重附民字第10號）；(4)高職畢業之智識程
    度，業如前敘；(5)經濟狀況為小康（見偵查卷第５頁警詢筆
    錄受詢問人經濟狀況欄位之記載）、為身心障礙者，有中華
    民國身心障礙手冊一紙在卷可佐（見原審卷第36頁），尚須
    扶養年邁母親，有南投縣埔里鎮枇杷里辦公處證明書一份在
    卷供參（見原審卷第146頁）之生活狀況；(6)犯後之初雖坦
    承傷害犯行，惟嗣翻異前詞，一再飾詞否認有傷害故意，未
    見悔悟，犯後態度非佳等一切情狀，量處有期徒刑１年10
    月。至檢察官雖具體求處有期徒刑五年，惟按刑事審判之量
    刑，在於實現刑罰權之分配的正義，故法院對有罪之被告科
    刑，應符合罪刑相當之原則，使罰當其罪，以契合人民之法
    律感情，此所以刑法第57條明定科刑時應審酌一切情狀，尤
    應注意該條所列各款事項，以為科刑輕重之標準（最高法院
    93年度臺上字第3973號、94年度臺上字第2131號、94年度臺
    上字第2275號判決意旨參照）。本院審酌被告刑法第57條各
    款所臚列情事，並考量被告係基於正當防衛而為本件犯行，
    暨防衛行為過當等情，認科處有期徒刑１年10月，即可達罰
    當其罪之目的，檢察官之求刑稍屬過重，併予敘明。另扣案
    之牛排刀一把，為被告犯本罪所用之物，且屬被告所有之物
    ，應依法宣告沒收；另被告於行為時所著戴之帽子一頂、長
    褲一件、衣褲一套、棉紗、塑膠手套各一雙、鞋子一雙等物
    ，均係行為前即已著戴，並非供被告犯罪所用之物，僅具證
    物性質，亦非違禁物，均不予宣告沒收，附此敘明。
據上論斷，應依刑事訴訟法第369條第1項前段、第364條、第299
條第1項前段、第300條，刑法第277條第2項後段、第23條但書、
第38條第1項第２款，判決如主文。
本案經檢察官吳經綸到庭執行職務。
中    華    民    國   100    年    10    月    12    日
            刑事第一庭    審判長法  官  李  璋  鵬
                                法  官  胡  忠  文
                                法  官  胡  森  田
以上正本證明與原本無異。
如不服本判決應於收受送達後10日內向本院提出上訴書狀，其未
敘述上訴理由者，並得於提起上訴後10日內向本院補提理由書(
均須按他造當事人之人數附繕本）「切勿逕送上級法院」。
                                書記官  黃  禎  祥
中    華    民    國   100    年    10    月    12    日